ACORDAO-COMPLETO-2513505

ACÓRDÃO 1249/2022 ATA 7/2022 - SEGUNDA CÂMARA

VISTOS, relatados e discutidos estes autos de tomada de contas especial em que se apreciam, nesta fase, recursos de reconsideração interpostos por Valdice Castro Vieira da Silva e pela empresa Mestra Ltda. contra o Acórdão 13330/2020-TCU-Segunda Câmara, relatora Ministra Ana Arraes, por meio do qual este Tribunal julgou irregulares as contas especiais das recorrentes, aplicando-lhes multas,
ACORDAM os Ministros do Tribunal de Contas da União, reunidos em Sessão da 2ª Câmara, diante das razões expostas pelo Relator, com fundamento nos art. 16, I, e 33 da Lei 8.443/1992 c/c o arts. 281 e 285 do RI/TCU, em:
9.1 conhecer dos recursos de reconsideração, tornando insubsistente o Acórdão 13330/2020-TCU-Segunda Câmara;
9.2 julgar regulares as contas especiais de Valdice Castro Vieira da Silva e pela empresa Mestra Ltda., dando-lhes quitação plena;
9.3 notificar as recorrentes e a Procuradoria da República no Estado da Bahia a respeito desta deliberação.

Recurso de reconsideração interposto por Mestra Ltda.,Valdice Castro Vieira da Silva, ex-prefeita no período de 1/1/2009 a 31/12/2012, e Mestra Ltda. (peça 123) em face do Acórdão 13330/2020-TCU-2ª Câmara (peça 111), sob a relatoria da Exma. Ministra Ana Arraes.

Segunda Câmara

Município de Jacobina/BA

3. Recorrentes: Valdice Castro Vieira da Silva (ex-prefeita, CPF XXX.050.905-XX) e Mestra Ltda. (CNPJ 03.457.778/0001-12)

13.1. Ministros presentes: Bruno Dantas (Presidente) e Antonio Anastasia (Relator).
13.2. Ministro-Substituto convocado: André Luís de Carvalho.

ANTONIO ANASTASIA

Ministra Ana Arraes

Examinam-se recursos de reconsideração interpostos por Valdice Castro Vieira da Silva e pela empresa Mestra Ltda. contra o Acórdão 13330/2020-TCU-Segunda Câmara, relatora Ministra Ana Arraes, por meio do qual este Tribunal julgou irregulares as contas especiais de ambas as recorrentes, aplicando-lhes multas.
2. A instrução da Serur (peça 147) , a seguir transcrita, apresenta proposta de conhecer e dar provimento ao recurso, tendo sido ratificada por um dos diretores da unidade (peça 148) , com base em delegação de competência do secretário, bem como pelo Ministério Público (peça 149) :
"INTRODUÇÃO
Examina-se, nesta oportunidade, recursos de reconsideração interpostos por Valdice Castro Vieira da Silva (peça 124) , ex-prefeita no período de 1/1/2009 a 31/12/2012, e Mestra Ltda. (peça 123) em face do Acórdão 13330/2020-TCU-Segunda Câmara (peça 111) , sob a relatoria da Exma. Ministra Ana Arraes, cujo teor transcreve-se abaixo:
'VISTA, relatada e discutida esta tomada de contas especial, instaurada pelo Ministério do Desenvolvimento Regional em razão da não comprovação da regular aplicação dos recursos do Convênio 336/2008-MI, que objetivou a 'Requalificação da Praça Rio Branco'.
ACORDAM os ministros do Tribunal de Contas da União, reunidos em sessão da 2ª Câmara, ante as razões expostas pela relatora, e com fundamento nos arts. 1º, inciso I, 16, inciso III, alíneas 'b' e 'c', e § 3º, 19, 23, inciso III, 26, 28, inciso II, e 57 da Lei 8.443/1992 c/c os arts. 209, incisos II e III, 210, 214, inciso III, 215 a 217 e 267 do Regimento Interno, em: 
9.1. acolher, parcialmente, as alegações de defesa de Valdice Castro Vieira da Silva e julgar irregulares suas contas;
9.2. rejeitar as alegações de defesa da empresa Mestra Ltda. e julgar irregulares as suas contas;
9.3. condená-las, em solidariedade, ao recolhimento aos cofres do Tesouro Nacional das quantias a seguir especificadas, atualizadas monetariamente e acrescidas de juros de mora a partir das datas discriminadas até a data do pagamento, abatendo-se, na oportunidade, o montante ressarcido:
	Data de ocorrência
	Valor histórico (R$) 
	Tipo da parcela

	22/6/2011
	45.015,08
	Débito

	23/8/2011
	35.406,13
	Débito

	20/9/2011
	38.771,91
	Débito

	18/10/2011
	69.445,18
	Débito

	25/11/2011
	15.021,02
	Débito

	25/11/2011
	31.500,00
	Débito

	2/12/2011
	35.974,11
	Crédito

9.4. aplicar a Valdice Castro Vieira da Silva e à Mestra Ltda., respectivamente, multas de R$ 45.000,00 (quarenta e cinco mil reais) e R$ 60.000,00 (sessenta mil reais) , a serem recolhidas aos cofres do Tesouro Nacional, com atualização monetária calculada da data deste acórdão até a data do pagamento, se este for efetuado após o vencimento do prazo abaixo estipulado;
9.5. fixar prazo de 15 (quinze) dias, a contar das notificações, para comprovação, perante o Tribunal, do recolhimento das dívidas acima imputadas;
9.6. autorizar a cobrança judicial das dívidas, caso não atendidas as notificações;
9.7. autorizar o seu pagamento em até 36 (trinta e seis) parcelas mensais consecutivas, caso venha a ser solicitado pelas responsáveis antes do envio do processo para cobrança judicial;
9.8. fixar o vencimento da primeira parcela em 15 (quinze) dias, a contar do recebimento das notificações, e o das demais a cada 30 (trinta) dias, com incidência dos respectivos encargos legais sobre o valor de cada prestação;
9.9. alertar às responsáveis que a inadimplência de qualquer parcela acarretará vencimento antecipado do saldo devedor;
9.10. enviar cópia desta deliberação ao procurador-chefe da Procuradoria da República no Estado da Bahia, para as providências cabíveis;
9.11. dar ciência desta deliberação ao Ministério do Desenvolvimento Regional.'
	HISTÓRICO
Cuidam os autos de Tomada de Contas Especial (TCE) instaurada pelo Ministério do Desenvolvimento Regional, em desfavor de Valdice Castro Vieira da Silva e Mestra Ltda., em razão de não comprovação da regular aplicação dos recursos repassados por meio do Convênio 336/2008-MI, registro Siafi 626673 (peça 12) , celebrado entre o Ministério da Integração Nacional e o Município de Jacobina - BA, e que tinha por objeto o instrumento descrito como 'Objeto: Requalificação da Praça Rio Branco.
O ajuste foi firmado no valor de R$ 1.055.000,00, sendo R$ 1.000.000,00 à conta do concedente e R$ 55.000,00 referentes à contrapartida do convenente. Teve vigência de 2/7/2008 a 7/8/2010, com prazo para apresentação da prestação de contas em 7/10/2010. Os repasses efetivos da União totalizaram R$ 1.000.000,00 (peças 13 e 27) , liberada por meio das ordens bancárias 2008OB902062, de 4/7/2008, no valor de R$ 420.000,00 (peça 13) , e 2010OB800518, de 8/2/2010, no valor de R$ 580.000,00 (peça 27) .
O fundamento para a instauração da Tomada de Contas Especial foi a constatação da seguinte irregularidade: 
'Em vistoria in loco, a Área Técnica verificou que a obra conveniada não foi plenamente executada. Os serviços executados correspondem às obras na praça e no beco Paraguai e correspondem à 64,7% dos recursos aplicados no objeto. Os serviços não executados correspondem aos trechos das ruas Afonso Costa, Orlando Oliveira Pires e Coronel Teixeira e somam R$ 370.590,78 (trezentos e setenta mil quinhentos e noventa reais e setenta e oito centavos) , valor equivalente a 35,3% dos recursos totais pago aplicados na obra.' (vide Relatório de TCE Nº 057/2018, peça 55, p. 3) . 
A ex-prefeita foi citada (peças 90 a 99) por 'realizar pagamento relativo a parcela do objeto do instrumento em questão maior que a efetivamente executada' (peça 63, p. 5, item 18.1.6.1) e Mestra Ltda. (peças 74 e 76) por 'receber pagamento relativo a parcela do objeto do instrumento em questão maior que a efetivamente executada' (peça 63, p. 5, itens 18.1.6.1 e 18.1.7.1, respectivamente) , sendo que apresentaram as suas respectivas alegações de defesa (peças 103 e 89) .
Assim, por meio do Acórdão 13330/2020 (peça 111) , relatora Ministra Ana Arraes, a 2ª Câmara deste Tribunal de Contas da União (TCU) condenou-os em solidariedade a ressarcir ao Erário o débito de R$ 235.159,32 (valores originais, vide item 9.3 do decisum) , diante da inexecução parcial do objeto.
Nesta fase processual, cumpre-nos examinar os recursos de reconsideração interpostos por Valdice Castro Vieira da Silva e Mestra Ltda. 
	ADMISSIBILIDADE
Os recursos de reconsideração foram conhecidos pelo Ministro Raimundo Carreiro (peça 135) , com fulcro nos arts. 278, caput, do RI/TCU e 53, caput, da Resolução TCU 259/2014, com a consequente suspensão dos efeitos em relação aos itens 9.3, 9.4 e 9.6 do Acórdão 13330/2020-TCU-Segunda Câmara. 
	MÉRITO                                                                                                                                                                                                                                                                                                                                                                                                                                                                                                                                                                                                                                                                                                                                                                                                                                                                                                                                                                                                                                                                                                                                                                                                                                                                                                                                                                                                                                                                                                                                                                                                                                                                                                                                                                                                                                                                                                                                                                                                                                                                                                                                                                                                                                                                                                                                                                                                                                                                                                                                                                                                                                                                                                                                                                                                                                                                                                                                                                                                                                                                                                                                                                                                                                                                                                                                                                                                                                                                                                                                                                                                                                                                                                                                                                                                                                                                                                                                                                                                                                                                                                                                                                                                                                                                                                                                                                                                                                                                                                                                
	Delimitação 
Constitui, então, objeto do recurso definir se:
a) houve violação aos princípios do contraditório e a ampla defesa em face da ausência do chamamento da Mestra Ltda. na fase interna da TCE;
b) os responsáveis comprovaram a plena execução das obras no Beco do Paraguai e nas ruas Afonso Costa, Orlando Oliveira Pires e Coronel Teixeira; e
c) ocorreu a prescrição da pretensão punitiva e da obrigação de ressarcimento do dano ao erário.
d) se houve a comprovação da adequada aplicação dos recursos do convênio e da vantajosidade para a administração pública federal.
	Da análise do contraditório e da ampla defesa (peça 123, p.15-16) 
Mestra Ltda. aduz que 'não foi dada oportunidade de se manifestar acerca da fase interna do procedimento, sendo incluído sem qualquer manifestação prévia já do procedimento de Tomada de Contas Especial' (p. 15) , razão pela qual requer o reconhecimento da nulidade absoluta do decisum por violação aos princípios processuais constitucionais do contraditório e da ampla defesa insculpidos no art. 5º, inciso LV, da Constituição Federal de 1988.
	Análise
A Ministra Ana Arraes deixou assente, no voto condutor do decisum, que 'Em relação à ausência de contraditório e ampla defesa na fase interna da TCE, tal situação não viola o devido processo legal, já que foi dada oportunidade à empresa de se manifestar na fase externa, mediante sua citação válida' (peça 112, p. 5, item 5) . 
Com razão, este Tribunal entende, pacificamente, que não há prejuízo ao exercício do contraditório e da ampla defesa em razão da ausência de oportunidade de defesa na fase interna de tomada de contas especial, pois nessa etapa, em que se coletam evidências para fins de apuração dos fatos e das responsabilidades, não há uma relação processual constituída. A garantia ao direito de defesa ocorre na fase externa, com o chamamento do responsável aos autos, a partir da sua citação válida, conforme entendimento contido no Acórdão 9021/2021-TCU-Primeira Câmara, Rel. Ministro Bruno Dantas.
Ademais, ressalta-se que como Mestra Ltda. teve ciência da apuração de irregularidades a ela imputadas antes do prazo de dez anos entre os fatos analisados e sua citação pelo TCU, ou seja, durante os procedimentos de exame das contas pelo concedente ou no curso da fase interna da tomada de contas especial, não fica configurado prejuízo à defesa em decorrência desse lapso temporal, nos termos do Acórdão 8982/2020-TCU-Segunda Câmara, Rel. Marcos Bemquerer Costa.
Assim sendo, não há que se falar em nulidade processual, tendo em vista que Mestra Ltda. foi citada por meio de Edital publicado em 11/5/2020 (peça 74) e por meio do Ofício 20436/2020 (peça 77) entregue em 20/5/2020 (peça 80) no endereço do Sr. Pedro Thadeu Miranda de Argollo Pereira (peças 72 e 82) , representante legal da empresa, a qual apresentou, inclusive, alegações de defesa.
Por derradeiro, frisa-se que 'não houve o transcurso de mais de dez anos desde o fato gerador sem que tenha havido a notificação da responsável pela autoridade administrativa federal competente (art. 6º, inciso II, c/c art. 19 da IN/TCU 71/2012, modificada pela IN/TCU 76/2016) , uma vez que os pagamentos que favoreceram a empresa contratada para executar o objeto conveniado ocorreram entre 3/9/2008 e 25/11/2011 e a responsável foi notificada sobre a irregularidade pela autoridade administrativa competente por meio de edital publicado em 21/6/2017 (peça 46) ', conforme esclareceu a Ministra Ana Arraes no voto condutor do decisum (peça 112, p. 2, item 10) . 
	Da análise da execução das obras no Beco do Paraguai e nas ruas Afonso Costa, Orlando Oliveira Pires e Coronel Teixeira (peças 123, p. 16-19 e 124, p. 2-12) 
Valdice Castro transcreve (peça 124, p. 3-5) excerto da instrução da Secretaria de Controle Externo de Tomada de Contas Especial (Secex-TCE) , acolhida pelo relatório (peça 113) que antecede ao decisum, e argui que o Tribunal não considerou a plena execução do objeto do convênio em virtude da ausência da 'as built' da obra.
Assevera que 'traz aos autos o referido documento, complementando o primeiro já apresentado junto a defesa, comprovando que todo o valor repassado pelo convênio foi devidamente empregado na obra e que tais intervenções atingiram a finalidade pública, comprovando a boa aplicação dos recursos e a ausência de qualquer ilicitude' (peça 124, p. 5) .
Colaciona (peça 124, p.5-11) as Considerações Finais do Relatório Técnico de Visita da Enco Engenharia e Consultoria (peça 125) , de 7/12/2020, e aduz que 'o relatório técnico trouxe uma Planilha orçamentária Final (fls 51 a 59) comprovando de forma pormenorizada o total geral da obra (as built) chegando-se ao valor de R$ 1.049.755,33 (...) como sendo o custo efetivamente realizado e comprovado nas intervenções, valor pouco menor do que os R$ 1.055.000,00 repassados para o objeto do convênio' (peça 124, p. 12) . 
Por sua vez, Mestra Ltda. sustenta que o Relatório de Cumprimento do Objeto (RCO) , o Termo de Aceitação Definitiva da Obra (peça 35, p. 8-9, respectivamente) e as fiscalizações e medições realizadas pela municipalidade comprovam que a obra foi devidamente finalizada e entregue em 30/11/2011. 
Alega 'total ausência de responsabilidade da empresa contratada pela execução do objeto conveniado em desconformidade com o Plano de Trabalho firmado entre o Município de Jacobina/BA e o Ministério da Integração Nacional, por alterações unilaterais realizadas pelo primeiro em relação às ruas do entorno beneficiadas, sem modificação, contudo, dos fins sociais da aplicação dos recursos' (peça 123, p. 19, grifos no original) .
 Assevera que recebeu os pagamentos 'apenas após a efetiva medição e constatação de execução do serviço por profissionais fiscalizadores da municipalidade, não havendo que se falar, portanto, em recebimento a maior de parcela da obra' (p. 19, grifos no original) , tendo ocorrido somente desvio de objeto e não de finalidade, nos termos do Acórdão 4682/2012-TCU-Primeira Câmara, Rel. Ministra Ana Arraes.
Alega boa-fé e requer, ao final, a aprovação das contas do Convênio 336/2008-MI, com a supressão do débito e multa, em razão da ausência de dano ao erário, sob pena de enriquecimento ilícito da União. 
	Análise
A fim de subsidiar a análise, transcreve-se, com as devidas escusas, excerto do relatório e do voto condutor do decisum, verbis:
'27.5.1. Com relação às quatro ruas identificadas na tabela anterior, a vistoria somente considerou realizada a pavimentação do Beco do Paraguai, tendo medido e estimado os respectivos serviços no valor de R$ 43.347,83 (sem o BDI) e R$ 49.436,89 (com o BDI) , considerando os cinco itens de serviços mais relevantes e que representavam 88% do valor total, segundo memorial de cálculo (peça 39, p. 4) .
27.5.2.	Portanto, a partir da medição destes serviços mais relevantes realizados no Beco do Paraguai, chegou-se ao valor (R$ 49.436,89) e percentual de execução neste logradouro (14,8%) com relação ao conjunto das 4 ruas (R$ 334.506,70) , restando a diferença como sendo serviços não executados (R$ 285.069,81 sem BDI e R$ 370.590,78 com BDI) .
27.5.3.	Diferente do alegado pela responsável, referido parecer adotou como parâmetro apenas o boletim de medição dos serviços, ainda que tenha feito um paralelo com o orçamento aprovado, fazendo tão somente a comparação entre os valores dos serviços verificados na vistoria e os valores medidos.
27.5.4.	A extrapolação do percentual de 14,8% efetivamente executados nos cinco itens mais relevantes (88% do total) , para o total dos serviços nas quatro ruas, apresenta-se tecnicamente aceitável.
27.5.5.	Por oportuno, para ratificar a pertinência da extrapolação, registre-se que o procedimento usual na fiscalização de obras envolve, em regra, a análise da economicidade de cerca de 80% dos valores contratados, obtidos mediante metodologia estatística denominada Curva ABC.
27.6.	Segundo a defesa da responsável e detalhamento contido no Relatório da Enco Engenharia (v. figura 3, peça 104, p. 29 e anexo III, peça 104, p. 83) , o projeto original foi alterado para contemplar novos trechos das ruas Coronel Teixeira e Francisco Ribeiro Pires e da avenida Orlando Oliveira Pires, ao mesmo tempo que excluiu intervenções originariamente previstas em trechos das ruas Afonso Costa e Coronel Teixeira.
	(...) 
27.7 O relatório fotográfico, anexado ao Relatório Técnico da Enco Engenharia (peça 104, p. 84-105) , comprovaria a execução dos serviços nos moldes do novo projeto urbanístico.
27.8 No caso em apreço, os indícios trazidos pela responsável, em especial o Relatório da Enco Engenharia, são consistentes no sentido de que houve uma alteração do plano de trabalho original e que outros serviços não previstos originariamente foram executados.
27.9 Entretanto, não somente a responsável não submeteu o novo plano de trabalho com as alterações ao concedente, como não trouxe aos autos o respectivo projeto de urbanização atualizado, ARTs, plantas, especificações, planilhas orçamentárias.
27.10 Acresça-se que o último boletim de medição, referente ao período de 21/8 a 20/9/2011 (peça 36, p. 15-19) , ainda contemplava os logradouros como previstos no plano de trabalho original.
27.11 Portanto, para todos os efeitos, as alterações promovidas no plano de trabalho/projeto original não foram formalizadas ou os serviços adicionais foram custeados com outras fontes de recursos. 
27.12 Em consulta ao Siconv, não se verificou a existência de outro ajuste contemporâneo, firmado com o governo federal, que tivesse objeto similar e cuja execução viesse a causar confusão com o objeto do convênio em apreço.
27.13 Não considerar os serviços acrescidos como executados, pois em desacordo com o plano de trabalho original, apresenta-se de excessivo rigorismo formal e pode caracterizar enriquecimento sem justa causa da União, ainda mais quando os recursos foram utilizados na finalidade pactuada, houve o atendimento ao interesse da população, não há indícios de que o gestor tenha se beneficiado ilicitamente destes recursos e que não houve contrariedade a normativos legais que disciplinam a política pública.
27.14 Entretanto, para assegurar que a totalidade dos recursos foi efetivamente utilizada no objeto conveniado, seria necessário fazer um cotejamento dos serviços como originariamente previstos com os serviços ao final executados.
27.15 O Parecer 240/2016/SDR/CGCC (peça 39) é assertivo ao considerar como executados 64,7% dos serviços previstos, que incluíam a integralidade dos valores medidos referentes aos serviços iniciais e dos realizados no Beco do Paraguai e na Praça Rio Branco, bem como os equipamentos da praça. 
27.15.1 De forma diversa, por não terem sido executados, desconsiderou os valores medidos referentes aos serviços previstos nas ruas Afonso Costa e Coronel Teixeira.
27.15.2 Com relação à avenida Orlando Oliveira Pires, não obstante ter verificado a execução de passeio com piso articulado/intertravado cor grafite e feito o registro no relatório fotográfico (peça 39, p. 12) , como era diferente do previsto no projeto e não havia formalização de sua alteração, não considerou esta execução.
27.15.3 Cabe razão à gestora no sentido de que o técnico do concedente deveria ter considerado 'a execução de todos os serviços da Avenida Orlando Oliveira Pires, no trecho projetado (entre o Beco do Paraguai e a Rua Afonso Costa, efetivamente executado) ', mesmo tendo sido aplicado outro modelo de bloco intertravado (925,28 m²) , da mesma forma que foi aceito com os serviços realizados no Beco do Paraguai, executados na gestão de Rui Rei Matos Macedo e que também não seguiu fidedignamente o projeto.
27.15.4 Desta forma, concordando-se com os argumentos e com os cálculos demonstrados pela Enco Engenharia (peça 104, p. 42) , os serviços efetivamente realizados no Beco do Paraguai e na Avenida Orlando Oliveira Pires, previstos no plano de trabalho original, passariam de R$ 49.436,89 (14,8%) para o valor de R$ 143.665,77 (42,95%) . Em consequência, com relação ao conjunto das 4 ruas (R$ 334.506,70) , restou a diferença como sendo serviços não executados, reduzindo-se assim o débito de R$ 285.069,81 (sem BDI) ou de R$ 370.590,78 (com BDI) , para os valores de R$ 190.840,83 (sem BDI) ou R$ 248.093,08 (com BDI) .     
27.16 Como anteriormente relatado, a responsável comprometeu-se, mas ainda não apresentou, um 'as built da obra composto de projeto executado, planilha orçamentária com serviços projetados (executados e não executados) , planilha comparativa e outras peças que podem esclarecer melhor a verdade dos fatos ocorridos e estabelecer a realidade das obras efetivamente executadas com os recursos desse convênio, cujo resultado será juntado aos autos tão logo seja finalizado pela equipe técnica'.
 (...) 
VOTO
 (...) 
14.	Acolho o exame da unidade técnica no sentido de acatar parcialmente as alegações da ex-prefeita para reduzir o valor do débito imputado neste processo, uma vez ter demonstrado a execução de serviços não considerados no relatório de vistoria do concedente, os quais, apesar de não constarem no plano de trabalho original, foram utilizados na finalidade pactuada, de modo a atender ao interesse da população.
15.	Não merece guarida o argumento sobre a imprecisão da medição referente ao relatório de vistoria do tomador de contas, ante a utilização, pelo técnico, de odômetro veicular para quantificar os valores executados, porquanto este não foi o único instrumento empregado: o Parecer 240/2016/SDR/CGCC (peça 39) informou o uso de trena simples de 20 metros, bem mais precisa.
 (...) 
19. 	Desse modo, Valdice Castro Vieira da Silva deve ter suas contas julgadas irregulares, ser condenada ao pagamento do valor de R$ 199.185,21 (valor histórico, já abatidos os valores ressarcidos e a contrapartida) e multada.
 (...) 
23.	Tendo em vista que a irregularidade é relativa a impugnação por inexecução parcial, considerando as datas dos pagamentos efetuados à empresa (período de 3/9/2008 a 25/11/2011) , verifico que a responsável teve ciência das pendências relativas à prestação de contas antes do decurso de dez anos de parte dos pagamentos recebidos (R$ 606.230,84) , de modo que não pode suscitar a prescrição da pretensão punitiva quanto a esse valores, tampouco o arquivamento deste processo por prejuízo ao contraditório e à ampla defesa.
24.	Conquanto a ex-prefeita tenha trazido ao processo indícios de que houve alteração do plano de trabalho original e que outros serviços não previstos originalmente foram executados, não foram acostados aos autos o projeto de urbanização atualizado, ARTs, plantas, especificações, planilhas orçamentárias, que justificariam o pagamento à empresa com as alterações promovidas.
25.	Desse modo, mesmo que a empresa acreditasse estar executando fielmente o plano de trabalho, o que não se pode comprovar com os elementos apresentados, ela deveria ter apresentado a este Tribunal documentação comprobatória do que foi realmente executado.' (grifos acrescidos) 
Pois bem. Primeiramente, rememora-se que a ex-prefeita, naquela oportunidade (alegações de defesa) , carreou aos autos os seguintes documentos:
e) ata de reunião, realizada em 2/4/2009, entre a ex-Prefeita Valdice Castro, a empresa Mestra Ltda. e técnicos (engenheiros) para avaliar o estágio em que se encontrava a obra e resolver os problemas que levaram à paralisação da obra (peça 104, p. 51-56) ;
f) o relatório de avaliação técnica das obras executadas, de 18/5/20009, emitido pela Planarq (peça 104, p. 58-81) ;
g) o projeto detalhado executado (peça 104, p. 83) ;
h) o relatório fotográfico (peça 104, p. 85-105) ; e
i) o Relatório Técnico da Enco Engenharia, de 24/7/2020 (peça 104, p. 1-50) .
A partir desses elementos de provas, a 2ª Câmara deste Tribunal chegou à conclusão de que houve alteração do projeto de trabalho inicial, com a realização de outros serviços não previstos inicialmente, e reduziu o débito de R$ 285.069,81 sem BDI (R$ 370.590,78 com BDI) quantificado pelo então Ministério da Integração Nacional - MI para  R$ 190.840,83 (sem BDI) ou R$ 248.093,08 (com BDI) , por serviços não executados no conjunto formado pelo Beco do Paraguai, Afonso Costa, Orlando Oliveira Pires e Coronel Teixeira (vide itens 13 e 14 do voto condutor do Acórdão 13330/2020-TCU-Primeira Câmara - peça 112, p. 2-3) . 
Ademais, faz-se mister destacar que a Secex-TCE deixou assente que 'a responsável comprometeu-se, mas ainda não apresentou, um 'as built da obra composto de projeto executado, planilha orçamentária com serviços projetados (executados e não executados) , planilha comparativa e outras peças que podem esclarecer melhor a verdade dos fatos ocorridos e estabelecer a realidade das obras efetivamente executadas com os recursos desse convênio, cujo resultado será juntado aos autos tão logo seja finalizado pela equipe técnica' (peça 113, p. 12, item 27.16) . 
Nesta oportunidade, a ex-prefeita juntou aos autos os seguintes documentos:
j) outro relatório técnico de vistoria elaborado em 7/12/2020 pela Enco Engenharia & Consultoria (peça 125, p. 2-37) ;
k) relatório fotográfico (peça 125, p. 38-49) ;
l) planta (mapa do projeto executado) da Praça Rio Branco e adjacências (peça 125, p. 51) ; e
m) planilha orçamentária final (peça 125, p. 52-60) .
O conjunto probatório constante nos autos é bastante para suprimir o débito constante no item 9.2 do Acórdão 13330/2020-TCU-Segunda Câmara. Explica-se. 
Primeiramente, observa-se que, na fiscalização in loco realizada em 2 e 3/2/2009, logo no início da gestão de Valdice Castro Vieira da Silva, que se iniciou em 1/1/2009, o MI constatou:
'3.1 -  As inspeções foram realizadas nos dias 02 e 03 de fevereiro de 2009 com a presença da Engenheira Cléia, assessora Técnica contratada pela prefeitura (...) onde a mesma acompanhou o processo de vistoria da obra de Requalificação da Praça Rio Branco e Adjacências, compreendendo a reforma da praça municipal com a construção de módulo sanitário, pavimentação em piso intertravado colorido nas Ruas do Beco do Paraguai, Afonso Costa e Coronel Teixeira, pavimentação em piso intertravado nos passeios das ruas Orlando Oliveira Pires e das lojas comerciais da Rua Senador Pedro Lago.
3.2 - Foi constatado que as obras estão paralisadas a pedido da Prefeita Municipal de Jacobina. Sra. Valdice Castro Vieira da Silva, devido a problemas relacionados à obra, constatadas e relatadas por ela mesma em reunião ocorrida na sede da Prefeitura no dia 02 de fevereiro de 2009.
3.3 - Foram constatadas algumas irregularidades nas obras que serão relatadas a seguir através deste relatório de inspeção. Algumas irregularidades estão relacionadas com a má aplicação, substituição ou supressão de serviços aprovados em convênio, onde o convenente por ocorrência disto deverá providenciar antes do término da vigência do convênio, a apresentação das adequações do projeto básico e engenharia para aprovação junto ao ministério da Integração Nacional, ajustando assim  os serviços aprovados com os alterados durante a execução da obra.
 (...) 
4.2 - BECO DO PARAGUAIS, AFONSO COSTA, ORLANDO OLIVEIRA PIRES E CORONEL TEIXEIRA
 (...) 
Os serviços compreendem a pavimentação em piso articulado/intertravado do passeio da rua Orlando Oliveira Pires, pavimentação da rua e passeio da rua do Beco do Paraguai, pavimentação das ruas Afonso Costa e Coronel Teixeira.
Somente na rua do Beco do Paraguai ocorreram intervenções de obras. Das (sic) outras ruas acima mencionadas ainda não foi (sic) dada (sic) início as atividades. 
Durante o processo de inspeção na rua do Beco do Paraguai foram constatadas irregularidades que serão relatadas a seguir neste relatório de inspeção por etapas da obra, conforme projeto básico aprovado pelo Ministério da Integração Nacional.  
 (...) 
4.2.3 - PAVIMENTAÇÃO
Em vistoria in loco constatei que os serviços de pavimentação não foram executados conforme projeto básico aprovado.
Somente foi pavimentada a rua do Beco do Paraguai. O mesmo apresentou mudança de projeto e aplicação de materiais, onde o convenente deverá providenciar as adequações de projetos e quantitativos antes do término da vigência do convênio.
 (...) 
4.2.9 CONCLUSÃO PARCIAL
Após a conclusão do levantamento de todos os itens de serviços referentes as obras de pavimentação em piso articulado/intertravado do passeio da rua Orlando Oliveira Pires, pavimentação da rua e passeio da rua do Beco do Paraguai, pavimentação das ruas Afonso Costa e Coronel Teixeira.
Somente houve intervenções de obra na Rua do Beco do Paraguai, sendo que nas outras ruas ainda não se deram início as atividades propostas em convênio.
O convenente deverá providenciar as correções e adequações necessárias no projeto básico com referência aos serviços que foram alterados que estão em desacordo com a planilha orçamentária aprovada em convênio.' (Relatório de Inspeção nº 0012/2009-CGNE/SPR/MI, emitido em 27/4/2009, pelo engenheiro civil Alexandre Aparecido Ruggeri do MI, grifos acrescidos) '
Como se vê, na inspeção realizada nos dias 2 e 3/2/2009, o engenheiro do MI observou que houve uma alteração do plano de trabalho original, com a supressão de alguns serviços e inclusão de outros. Por questão temporal, pode-se concluir que essas alterações foram efetivadas na gestão de Rio Matos Macedo, que findou em 31/12/2008. 
É certo que tanto a gestão de Rio Matos Macedo (2005-2008) quanto a de Valdice Castro Vieira da Silva (2009 a 2012) deveriam ter submetido ao MI, nos termos dos arts. 37 e 38 da Portaria 127, de 2008, as alterações de fato realizadas no projeto básico e verificadas pelo engenheiro Alexandre Aparecido Ruggeri (vide peças 24, p. 34, itens 5.4 e 5.5 e 25, p. 3, item 7 e 8) , as quais eram, inclusive, um dos pré-requisitos para a liberação da 2ª parcela do ajuste. No entanto, o MI, com respaldo no Parecer Técnico Parcial nº 0002/2010/CGNE/SPR/MI, de autoria do próprio Alexandre Ruggeri (peça 26, p. 1-3) , autorizou a liberação da 2ª parcela (peça 26, p. 4) em face da execução do percentual de 100% previstos para a execução da 1ª parcela, não obstante a não apresentação das adequações realizadas no projeto básico para a aprovação por parte da engenharia do MI.
Importante ressaltar que este Tribunal entende que a execução do objeto em desconformidade com o plano de trabalho aprovado não conduz, por si só, à necessidade de devolução dos recursos federais transferidos, desde que se possa comprovar o cumprimento do propósito do convênio, sem prejuízo de aplicação de multa aos responsáveis que promoveram a alteração do plano de trabalho sem a anuência do concedente, conforme entendimento contido no Acórdão 6486/2020-TCU-Primeira Câmara, Rel. Vital do Rêgo. Todavia, não se pode cominar multa a Valdice Castro Vieira da Silva, pois ela não foi chamada em audiência em face dessa irregularidade. 
Frisa-se, ainda, que essas alterações, que incluíram outros serviços não previstos originariamente, contemplaram novos trechos das ruas Coronel Teixeira e Francisco Ribeiro Pires e da avenida Orlando Oliveira Pires, ao mesmo tempo que excluiu intervenções originariamente previstas em trechos das ruas Afonso Costa e Coronel Teixeira. 
No novel relatório técnico de vistoria realizada no dia 14/7/2020, emitido em 7/12/2020, Enco Engenharia & Consultoria relata que teve a inclusão da requalificação do Calçadão (trecho da Rua Coronel Teixeira contíguo à Praça) e do Calçadinho (trecho da Rua Francisco Rocha Pires, entre a Rua Coronel Teixeira e a Avenida Orlando Oliveira Pires) , a ampliação da extensão de pavimentação do passeio da Avenida Orlando Oliveira Pires (trecho entre a Rua Caixeiro Viajante e a Rua Doná Justiça (atual Travessa Coronel Teixeira) , repaginando o aspecto urbanístico da área de implantação do projeto. Assim, nos termos da figura 1 do relatório (peça 125, p. 14) e da Planta (peça 125, p. 51) , pode-se observar que houve ampliação da pavimentação. 
Assim, entende-se que o conjunto probatório ora carreado aos autos (vide item 28 desta instrução) , juntamente com os outros elementos de provas, são bastantes atender a ressalva contida no relatório que antecede o decisum (vide item 27.9 do relatório) e acolhida pela Ministra Ana Arraes no voto condutor do Acórdão 13330/2020-TCU-Segunda Câmara (peça 111) .
Por fim, ressalto que ex-prefeita justificou o fato de o último boletim de medição, referente ao período de 21/8 a 20/9/2011 (peça 36, p. 15-19) , contemplar os logradouros como previstos no plano de trabalho original (vide item 27.10 do relatório - peça 112, p. 12) , para não 'tumultuar o processo de medição e pagamento'. Assim, informou que 'foram feitas as medições reais com base no novo projeto e nova planilha orçamentária e os valores totalizados alocados na planilha contratada originalmente, de forma a compatibilizar o volume de serviços executados e seus valores, aos valores contratados para execução, de forma a ajustar ao valor global do contrato (R$ 1.049.727,04) ' (peça 125, p. 29) .
Tal fato, no nosso sentir, não invalida esse derradeiro boletim de medição de R$ 46.521,02, que fora atestado pelo engenheiro civil.  
	Da análise da prescrição punitiva e do débito (peça 123, p. 2- 15) 
Mestra Ltda. alega que houve a prescrição da pretensão punitiva e da obrigação de ressarcimento ao erário, conforme entendimento do STF proferido no Tema 899 - Repercussão Geral e com efeito vinculante. 
	Análise
A fim de subsidiar a análise, transcrevo excerto do voto condutor do Acórdão 13330/2020-TCU-Segunda Câmara proferido pela Ministra Ana Arraes, verbis:
11.	No que tange à suscitada prescrição do débito, opto por adotar o entendimento desta Casa, que tem sido recorrente após a decisão do Supremo Tribunal Federal, no âmbito do Recurso Extraordinário 636.886, a exemplo do Acórdão 5236/2020-TCU-Primeira Câmara, relatado pelo ministro Benjamin Zymler:
'12. Enfatizo que estou aplicando a jurisprudência atual desta Corte de Contas sobre a matéria, consolidada na Súmula 282, para a prescrição do débito apurado e, no que tange à eventual aplicação de sanções, no incidente de uniformização de jurisprudência apreciado pelo Acórdão 1441/2016-TCU-Plenário, que adotou o prazo geral de prescrição indicado no art. 205 do Código Civil. Não desconheço que recentemente o Supremo Tribunal Federal, no âmbito do RE 636886/AL, fixou o seguinte enunciado para o Tema 899: 'É prescritível a pretensão de ressarcimento ao erário fundada em decisão de Tribunal de Contas'. Não obstante essa respeitável decisão, ainda pairam diversas dúvidas sobre a matéria, pois é possível a conclusão de que a deliberação não tratou da prescrição do processo de controle externo levado a cabo perante o Tribunal de Contas da União, mas sim da prescrição intercorrente ocorrida durante a fase de execução do acórdão condenatório do Tribunal.
13. A decisão do STF versou sobre recurso extraordinário interposto pela União contra acórdão do Tribunal Regional Federal da 5ª Região que negou provimento a embargos de declaração opostos contra acórdão de sua lavra, assim ementado:
 (...) 
15. Com base nessa possível interpretação, a matéria decidida no aludido feito não teria nenhuma repercussão de ordem prática e jurídica na presente tomada de contas especial, cujo título executivo extrajudicial ainda não se formou. Caso a AGU, na execução de eventual decisão condenatória proferida neste feito, deixe de adotar as medidas pertinentes dentro do prazo de cinco anos, aí sim haverá a aplicação da tese emanada no RE 636886, com o reconhecimento da prescrição intercorrente da ação de ressarcimento ao erário fundada em decisão de Tribunal de Contas (a ação de execução fiscal) , pela hipotética inação da Fazenda Pública.
16. Ainda que se interprete que a decisão do STF seja também aplicável à tramitação do processo de controle externo no âmbito do TCU, exsurgem outras diversas questões fundamentais para que esta Corte de Contas estabeleça novo tratamento acerca da prescrição do débito e da pretensão punitiva, em particular qual seria o dies a quo (data de ocorrência do fato irregular ou data do seu conhecimento pelo TCU) e as hipóteses de interrupção da prescrição.
17. Diante de todas as dúvidas ainda existentes sobre a decisão do STF no âmbito do RE 636886, opto por aplicar ao caso em exame a jurisprudência do TCU então existente, que se fundamenta no art. 37, § 5º, da Constituição Federal, no que tange ao ressarcimento do prejuízo, e no art. 205 da Lei 10.406/2002 (Código Civil) , no que se refere à pretensão punitiva.' (grifos acrescentados) 
12.	No caso em exame, os pagamentos à empresa ocorreram no período de 3/9/2008 a 25/11/2011. Como o ato de ordenação da citação ocorreu em 2/3/2020 (despacho de peça 65) , os recebimentos até 2/3/2010, que somaram o valor de R$ 441.146,58, estão prescritos para fins de aplicação de sanção. Contudo, os débitos com datas de ocorrência ulteriores a 2/3/2010, que somaram o valor de R$ 606.230,84, estão sujeitos à ação punitiva do Tribunal.
 (...) 
23.	Tendo em vista que a irregularidade é relativa a impugnação por inexecução parcial, considerando as datas dos pagamentos efetuados à empresa (período de 3/9/2008 a 25/11/2011) , verifico que a responsável teve ciência das pendências relativas à prestação de contas antes do decurso de dez anos de parte dos pagamentos recebidos (R$ 606.230,84) , de modo que não pode suscitar a prescrição da pretensão punitiva quanto a esse valores, tampouco o arquivamento deste processo por prejuízo ao contraditório e à ampla defesa.
	No exame da prescrição, a Serur tem adotado os entendimentos detalhados na peça 146, que contém estudo e pronunciamentos anteriores da secretaria sobre o tema. Nessas manifestações estão desenvolvidas as seguintes premissas, que serão utilizadas no presente exame:
	a) ao julgar o RE 636.886, o STF conferiu nova interpretação ao art. 37, § 5º, da Constituição Federal, fixando a tese de que 'é prescritível a pretensão de ressarcimento ao erário fundada em decisão de Tribunal de Contas';
	b) as pretensões punitiva e de ressarcimento devem observar o mesmo regime na atividade de controle externo, dado o objetivo comum da prescrição, de fixar prazo para o Tribunal de Contas agir para caracterizar o ilícito, identificar seu autor, dimensionar as consequências da conduta e impor as consequências legais, independentemente de tais consequências terem natureza punitiva ou ressarcitória;
	c) até que sobrevenha norma específica, entende-se que a prescrição das pretensões punitiva e de ressarcimento, no processo de controle externo, deve observar o regime Lei 9.873/1999, na linha dos recentes pronunciamentos do STF a respeito. Assim, sem prejuízo de se realizar o exame da prescrição também segundo o prazo decenal previsto no Código Civil, o critério adotado, na formulação da proposta de encaminhamento, será o da Lei 9.873/1999.
		Da análise da prescrição segundo os critérios do Acórdão 1441/2016-TCU-Plenário
O TCU tem tradicionalmente aplicado os critérios definidos no Acórdão 1441/2016-TCU-Plenário, que, em incidente de uniformização de jurisprudência, orientou-se pela aplicação do Código Civil e definiu, em linhas gerais, que a prescrição da pretensão punitiva se subordina ao prazo geral de dez anos (Código Civil, art. 205) , contado a partir da data da ocorrência do fato e interrompido pelo ato que ordenar a citação, a audiência ou a oitiva da parte.
Entre outras razões que justificaram a adoção desse critério destaca-se a de que o citado dispositivo constitui uma cláusula geral a ser empregada sempre que a pretensão for prescritível, mas a lei não estabelecer um prazo específico, como na hipótese. 
Aplicando essas balizas ao caso em exame, verificou-se que os recebimentos até 2/3/2010, que somaram o valor de R$ 441.146,58, estavam prescritos para fins de aplicação de sanção e que os débitos com datas de ocorrência ulteriores a 2/3/2010, que somaram o valor de R$ 606.230,84, estavam sujeitos à ação punitiva do Tribunal, nos termos do item 12 do voto condutor do decisum (peça 112, p. 2) . 
Todavia, conforme observado no item supra, o exame da prescrição na presente manifestação adotará o critério da Lei 9.873/1999.
		Da análise da prescrição pelo regime da Lei 9.873/1999 
Adotando-se as premissas fixadas na Lei 9.873/1999 ao caso em exame, e considerando-se o prazo geral, de cinco anos, é preciso considerar os seguintes parâmetros: 
	a) Termo inicial: 
A Lei 9.873/1999, art. 1º, parte final, traz previsão expressa a respeito do início do prazo em se tratando de infração de caráter permanente ou continuado. Nesta hipótese, a prescrição começa a correr não da data de cada fato, e sim 'do dia em que tiver cessado' a permanência ou a continuidade. 
Na hipótese em exame, tem-se que os atos irregulares foram praticados no exercício de 2015. 
	b) Prazo: 
A Lei 9.873/1999 apresenta um prazo geral, de cinco anos (art. 1º) , e um prazo especial, previsto no art. 1º, § 2º, a saber: 'quando o fato objeto da ação punitiva da Administração também constituir crime, a prescrição reger-se-á pelo prazo previsto na lei penal'. Porém, o Superior Tribunal de Justiça possui sólida jurisprudência no sentido de que a 'pretensão punitiva da Administração Pública em relação a infração administrativa que também configura crime em tese somente se sujeita ao prazo prescricional criminal quando instaurada a respectiva ação penal' (REsp 1116477/DF, relator Min. Teori Albino Zavascki, 1ª Turma, DJe 22/8/2012; MS 15462/DF, relator Min. Humberto Martins, 1ª Seção, DJe 22/3/2011; e MS 14446/DF, relator Min. Napoleão Nunes Maia Filho, 3ª Seção, DJe 15/2/2011, entre outros) .
Como não existe nos autos a notícia da propositura de ação penal contra os responsáveis acerca dos fatos de que se trata no presente processo, fica afastada essa possibilidade. Dessa forma, será considerado o prazo geral de cinco anos.   
	c) Interrupções por atos inequívocos de apuração dos fatos: 
No regime da Lei 9.873/1999, a prescrição se interrompe 'por qualquer ato inequívoco, que importe apuração do fato' (art. 2º, II) , como inspeção realizada na Prefeitura Municipal de Jacobina nos dias 2 e 3/2/2009 (peça 24, p. 1) . Com esse fundamento, a prescrição foi interrompida nas seguintes datas:
	a)  em 11/11/2010, data na qual o MI solicitou a Valdice Castro a prestação de contas final (peça 31, p. 1) ; 
	b) em 21/12/2011, data na qual o MI solicitou novamente a Valdice Castro a prestação de contas final (peça 34, p. 1) ; 
	c) em 29/11/2016, data na qual o MI, por meio do Parecer nº 240/2016, considerou que a obra não foi plenamente executada (peça 39) ;
	d) em 18/1/2017, momento em que o MI deu ciência à ex-prefeita do Parecer nº 240/2016 (peça 41) ;
	e) em 19/2/2018, com a elaboração do Parecer Financeiro 034/2018, autorizou a instauração do processo de TCE em face da Sra. Valdeci Castro (peça 51) ;
	f) em 3/10/2018, com a elaboração do Relatório de TCE Nº 57/2018 (peça 55) 
	A prescrição também é interrompida 'pela notificação ou citação do indiciado ou acusado, inclusive por meio de edital', nos termos do art. 2º, I, da Lei 9.873/1999. E, no regime dessa lei, a interrupção se dá pela citação propriamente dita, e não pelo despacho que a ordena. Com esse fundamento, ocorreram interrupções em 20/5/2020 e 16/6/2020, datas nas quais Mestra Ltda. e Valdice Castro Vieira da Silva tiveram, respectivamente, ciências dos ofícios citatórios (peças 80 e 95) 
	d) Interrupção pela decisão condenatória recorrível: 
Por fim, a prescrição também se interrompe 'pela decisão condenatória recorrível' (art. 2º, III, da Lei 9.873/1999) . Com esse fundamento, houve a interrupção em 24/11/2020 (Acórdão 13330/2020-TCU-Segunda Câmara) , data da sessão em que foi proferido o acórdão condenatório (peça 111) .
	e) Da prescrição intercorrente: 
Nos termos do art. 1º, § 1º, da Lei 9.873/1999, opera-se a prescrição intercorrente se o processo ficar paralisado por mais de três anos, aguardando 'julgamento ou despacho'. 
Note-se que há uma correlação entre essa hipótese e as causas de interrupção da prescrição do art. 2º. Com efeito, uma vez interrompida a prescrição por alguma das hipóteses do art. 2º, o processo não pode ficar inativo, sem qualquer inovação processual relevante, por mais de três anos. 
Trata-se de prazo específico, não se aplicando nem o prazo geral de cinco anos nem o prazo especial, da lei penal (§ 2º) . A finalidade da prescrição intercorrente, com seu prazo próprio, é a de assegurar a eficiência e celeridade nas apurações administrativas. Seria contrário a essa finalidade a paralisação injustificada do processo por período maior que o triênio estabelecido para a hipótese.
A extrapolação do prazo de três anos, sem inovação relevante no processo, pode configurar negligência. Por isso, além de se operar a prescrição, deve-se promover a 'apuração da responsabilidade funcional decorrente da paralisação, se for o caso'. 
Em muitas situações o exame da prescrição intercorrente pode ficar prejudicado nos processos já em tramitação no TCU. Como a ação de ressarcimento era considerada imprescritível, as peças que compõem a tomada de contas especial, elencadas no art. 10 da Instrução Normativa-TCU 71/2012, não contemplam informações pormenorizadas quanto ao andamento do processo na fase interna, o que pode prejudicar a análise de eventual paralisação por mais de três anos. 
No caso, como os processos de tomada de contas especial não são constituídos por todas as peças do processo originador do órgão concedente, resta prejudicada a avaliação quanto a ocorrência de prescrição intercorrente, na medida em que podem existir atos processuais entre o ato do MI que solicitou novamente a Valdice Castro a prestação de contas final e o Parecer nº 240/2016 que considerou que a obra não foi plenamente executada (vide itens 50, 'b' e 'c' desta instrução) .
Assim, caso o tribunal venha a adotar a sistemática da Lei 9.873/1999 para aferir a prescrição, convém avaliar, oportunamente, a possibilidade de ajustes na IN-TCU 71/2012, para que as tomadas de contas especiais encaminhadas ao tribunal contemplem informações sobre as interrupções ocorridas na fase interna do procedimento (como, por exemplo, declaração do órgão instaurador da TCE, de que o processo não ficou paralisado por mais de três anos, na forma do art. 1º, § 1º, da citada lei) . 
	g) Conclusão 
Diante do exposto, resta prejudicada a avaliação quanto a ocorrência de prescrição intercorrente.
	CONCLUSÃO
A ausência de contraditório e ampla defesa na fase interna da TCE não viola o devido processo legal, já que foi dada oportunidade à empresa de se manifestar na fase externa, mediante sua citação válida, conforme entendimento pacífico deste Tribunal e do Supremo Tribunal Federal. Assim, não houve nulidade pelo fato de a empresa Mestra Ltda. ter sido citada somente na fase externa da TCE.
 A ex-prefeita carreou aos autos novel relatório técnico de vistoria elaborado em 7/12/2020 pela Enco Engenharia & Consultoria, relatório fotográfico, planta (mapa do projeto executado) da Praça Rio Branco e adjacências e planilha orçamentária final que, em conjunto com as demais provas acostadas aos autos, são bastantes para atender a ressalva contida no relatório que antecede o decisum (vide item 27.9 do relatório - peça 113) e acolhida pela Ministra Ana Arraes no voto condutor do Acórdão 13330/2020-TCU-Segunda Câmara (peça 111) . 
Por fim, resta prejudicada a avaliação quanto a ocorrência de prescrição intercorrente, tendo em vista que que podem existir atos processuais entre o ato do MI que solicitou novamente a Valdice Castro a prestação de contas final e o Parecer nº 240/2016 que considerou que a obra não foi plenamente executada.
	PROPOSTA DE ENCAMINHAMENTO
Diante do exposto, submetem-se os autos à consideração superior, com posterior encaminhamento ao Ministério Público junto ao Tribunal de Contas da União e ao Gabinete do Relator, propondo com fundamento nos arts. 32, inciso I, e 33 da Lei 8.443/1992:
a) conhecer do recurso de reconsideração interposto por Valdice Castro Vieira da Silva e Mestra Ltda e, no mérito, dar provimento para suprimir o débito constante no item 9.3 do Acórdão 13330/2020-TCU-Segunda Câmara e, consequentemente, a multa cominada no item 9.4 do referido decisum;
b) julgar regulares as contas da Sra. Valdice Castro Vieira da Silva e da Mestra Ltda.; e
dar ciência da deliberação que vier a ser proferida aos recorrentes e à Procuradoria da República no Estado da Bahia."
É o Relatório.

Mariana Cardoso Neves Ribeiro (32922/OAB-BA) e Pedro Novais Ribeiro (38646/OAB-BA), representando Mestra Ltda.; André Requião Moura (24.448/OAB-BA), representando Valdice Castro Vieira da Silva.

Procuradora-Geral Cristina Machado da Costa e Silva

RECURSO DE RECONSIDERAÇÃO. TOMADA DE CONTAS ESPECIAL. CONVÊNIO. REVITALIZAÇÃO DE PRAÇA E ADJACÊNCIAS. AUSÊNCIA DE DOCUMENTOS PARA COMPROVAR A ALTERAÇÃO DE PARTE DO OBJETO. INEXECUÇÃO PARCIAL. CITAÇÃO. REJEIÇÃO DAS ALEGAÇÕES DE DEFESA. CONTAS IRREGULARES. DÉBITO. MULTA. RECURSO DE RECONSIDERAÇÃO. CONHECIMENTO. APRESENTAÇÃO DE DOCUMENTAÇÃO QUE DEMONSTRA A ALTERAÇÃO DO OBJETO, COM O ATENDIMENTO ADEQUADO À FINALIDADE DO CONVÊNIO. PROVIMENTO. CONTAS REGULARES. QUITAÇÃO. COMUNICAÇÕES.

TOMADA DE CONTAS ESPECIAL (TCE)

Examinam-se recursos de reconsideração interpostos por Valdice Castro Vieira da Silva e pela empresa Mestra Ltda. contra o Acórdão 13330/2020-TCU-Segunda Câmara, relatora Ministra Ana Arraes, por meio do qual este Tribunal julgou irregulares as contas especiais das recorrentes, aplicando-lhes multas.
2. Inicialmente, informo que este processo cuida de tomada de contas especial relativa ao Convênio 336/2008-MI, firmado entre o Ministério da Integração Nacional e o Município de Jacobina/BA, para a "Requalificação da Praça Rio Branco", com a reforma da pavimentação, com valor total de R$ 1.055.000,00, sendo R$ 1.000.000,00 a serem transferidos pelo concedente (isso ocorreu efetivamente em duas parcelas) e R$ 55.000,00 de contrapartida. O período de vigência do ajuste transcorreu de 2/7/2008 a 7/8/2010 e o prazo para apresentação da prestação de contas findou em 7/10/2010.
3. A condenação dos ora recorrentes derivou da inexecução de 35,3% do objeto previsto, correspondendo ao valor histórico de R$ 370.590,78 (2011) .
4. Acerca da admissibilidade, ratifico a decisão monocrática do antigo relator (peça 135) no sentido de conhecer dos recursos, porquanto cumpridos os requisitos previstos no art. 33 da Lei 8.443/1992 e no art. 285 do Regimento Interno do TCU.
5. Em sua defesa, a ex-prefeita Valdice Castro traz aos autos o as built da obra e outros documentos, cuja ausência teria sido o motivo para o TCU não considerar o objeto integralmente executado. Afirma estar comprovado que os recursos foram devidamente empregados na obra e que foi atingida finalidade pública, sem qualquer ilicitude.
6. A empresa Mestra Ltda., contratada para os serviços em discussão, alega, em resumo, não ter relação alguma com as alterações unilaterais realizadas pelo município e que recebeu regularmente os pagamentos após a efetiva execução da obra e a devida medição pelos profissionais da prefeitura.
7. A Serur, com a anuência do Ministério Público, apresenta proposta de conhecer e dar provimento ao recurso.
8. Concordo com a unidade técnica e acolho seus fundamentos.
9. Desde a primeira vistoria realizada pelo Ministério da Integração Nacional, já havia sido constatada a alteração dos serviços estabelecidos no plano de trabalho do convênio, conforme Relatório de Inspeção 0012/2009-CGNE/SPR/MI, realizada em 2 e 3/2/2009, pelo engenheiro civil Alexandre Aparecido Ruggeri (peça 24, p. 2) . Naquele documento, a prefeitura foi alertada da necessidade de apresentar, antes do término da vigência do ajuste, as adequações do projeto básico e engenharia para aprovação do concedente, ajustando assim os serviços aprovados com os alterados durante a execução da obra.
10. No Relatório Técnico anexo ao recurso (peça 125, p. 6-7) , consta o relato de que, ao assumir o cargo, a responsável tomou conhecimento das alterações e adequações realizadas na gestão anterior. Além disso, que a prefeita recebeu "comissão de comerciantes e ambulantes da área de intervenção do projeto, que reivindicaram alterações no projeto inicialmente proposto, em razão da necessidade de relocação dos ambulantes (camelôs) e de disciplinar o espaço para melhorar a mobilidade urbana, o fluxo de veículos e o trânsito de pedestre pela área comercial, visto que o projeto não englobava áreas importantes nas proximidades da Praça Rio Branco". Por consequência, ela teria solicitado estudo para que as reivindicações fossem atendidas. Por fim, há a informação de que, "elaborada a nova proposição urbanística, esta foi apresentada aos interessados e ao público em geral, sendo bem recebida, principalmente pelo volume de obras a realizar e a manutenção dos custos inicialmente programados em convênio". 
11. No voto condutor do acórdão recorrido, bem como na instrução da SecexTCE que foi acolhida pela 2ª Câmara e que consta do relatório da relatora original, concluiu-se que os elementos então presentes nos autos eram "consistentes no sentido de que houve uma alteração do plano de trabalho original e que outros serviços não previstos originariamente foram executados". 
12. Todavia, ficou registrado que não havia sido submetido ao concedente ou trazido aos autos o novo plano de trabalho com as modificações empreendidas e que tampouco tinham sido juntados o respectivo projeto de urbanização atualizado, ARTs, plantas, especificações e planilhas orçamentárias. Por esse motivo, não estaria comprovada a materialização de parte do objeto.
13. Ocorre que a ex-gestora municipal aduziu, nesta fase recursal, os seguintes documentos (peça 125) : 
a) relatório técnico de vistoria (p. 2-37) ; 
b)  relatório fotográfico (p. 38-49) ; 
c)  as built (planta do projeto executado) da Praça Rio Branco e adjacências (p. 51) ; e 
d)  planilha orçamentária final (p. 52-60) .
14. Assim como a unidade técnica e a Procuradoria, entendo que todo esse conjunto probatório cumpre a exigência deste Tribunal apresentada na primeira fase do processo, sendo, portanto, capaz de demonstrar que o convênio alcançou sua finalidade de forma satisfatória, não obstante a ausência de submissão tempestiva do novo projeto ao concedente.
15. Em conjunto com os elementos que já integravam os autos, esses documentos permitem concluir que foi excluída das obras a pavimentação de parte das Ruas Coronel Teixeira e Afonso Costa, mas acrescidos serviços na própria Praça Rio Branco (trechos posterior, perimetral e adjacente) , Avenida Orlando Oliveira Pires (trechos T4, T5, T9 e T10) , Beco do Paraguai (trecho T3) , Rua Coronel Teixeira (Calçadão - trecho T1) , Rua Francisco Rocha Pires (Calçadinho - trecho T2) , Rua Getúlio Vargas (trecho T11) , Rua Senador Pedro Lago (trecho T12) e Rua Caixeiro Viajante (trechos T13/A e B) , conforme quadro demonstrativo (peça 125, p. 14-15) .
16. Por oportuno, registro que a SecexTCE já havia consignado, na primeira etapa processual, que, em "consulta ao Siconv, não se verificou a existência de outro ajuste contemporâneo, firmado com o governo federal, que tivesse objeto similar e cuja execução viesse a causar confusão com o objeto do convênio em apreço". Essa informação corrobora a conclusão de que os recursos federais foram devidamente aplicados.
17. Com relação à prescrição, anoto, a princípio, que, por meio de acórdão publicado em 8/9/2021, o Supremo Tribunal Federal (STF) rejeitou embargos de declaração opostos no âmbito do RE 636.886 (tema 899 da repercussão geral) . 
18. Na deliberação original, que foi mantida, havia sido fixada a tese de que "é prescritível a pretensão de ressarcimento ao erário fundada em decisão de Tribunal de Contas". É essencial assinalar que, como consta da ementa do primeiro acórdão, foi reiterado também que, de acordo com a Constituição Federal, as únicas ações de ressarcimento ao erário imprescritíveis são as fundadas na prática de ato de improbidade administrativa doloso tipificado na Lei 8.429/1992 (Lei de Improbidade Administrativa) , estando excluídos da excepcionalidade os processos que tramitam no TCU.
19. Na minha compreensão, diante dessa decisão e da inexistência de lei específica tratando do tema, o TCU terá necessariamente que suprir essa lacuna legislativa definindo as consequências da prescritibilidade, tais como o prazo prescricional, o início da contagem e as causas de interrupção. 
20. Penso também que essas definições devem igualmente seguir a jurisprudência do STF e que esta já está bem retratada no voto do Ministro Edson Fachin na ADI 5509/CE, julgada em 11/11/2021, em que sintetizou "a orientação aplicável para a fixação e a contagem dos prazos prescricionais das ações de competência do Tribunal de Contas". Assim, em resumo, fixou o prazo de prescrição do ressarcimento ao erário em cinco anos (art. 1º da Lei 9.873/1999) , a contar do vencimento do prazo para prestar contas ou, não se tratando de processo de contas, a partir da ciência do fato danoso pelo TCU.
21. Portanto, tenho entendimento idêntico ao que foi sustentado pelo Ministro Raimundo Carreiro, no voto complementar que submeteu à apreciação desta Corte na Sessão Plenária de 01/12/2022, nos autos do TC-Processo 000.006/2017-3, no qual, após apresentar a evolução da jurisprudência do STF sobre o assunto, Sua Excelência propôs que fosse aplicado, de imediato, aos processos em tramitação no TCU o entendimento fixado pelo STF na citada ADI 5509. 
22. No entanto, na Sessão Plenária de 09/03/2022, quando da retomada do julgamento do aludido processo, em virtude de pedido de vista de vários ministros, foi prolatado o Acórdão 459/2022-TCU-Plenário, redator Ministro Walton Alencar Rodrigues, no qual esta Corte entendeu por bem não apreciar o mérito da questão naquela oportunidade e decidiu expedir comando à Segecex para a formação de grupo técnico de trabalho para que apresente projeto de ato normativo disciplinando "o tema da prescrição da pretensão ressarcitória e da prescrição da pretensão punitiva no âmbito do controle externo, tendo por base jurisprudência predominante do Supremo Tribunal Federal, adequando-a às especificidades das diversas formas de atuação do Tribunal de Contas da União". Desse modo, não obstante a minha posição de acolher o entendimento do STF, ressalto que, no âmbito desta Corte, está mantido, por ora, o posicionamento jurisprudencial atual (a imprescritibilidade das condenações em débito e a prescrição da pretensão punitiva no prazo de dez anos, conforme o art. 205 do Código Civil) até que o Plenário revisite a questão.
23. Logo, aplicando, em relação à pretensão punitiva, as regras do Acórdão 1441/2016-TCU-Plenário, redator Ministro Walton Alencar Rodrigues, o início do prazo ocorreu em 23/12/2011, quando foram apresentadas as contas (nos termos dos recentes Acórdão 2697/2021-TCU-Plenário, relator Ministro Raimundo Carreiro, 2.295/2021-TCU-Plenário, relator Ministro Bruno Dantas, 937/2021-TCU-Plenário, relator Ministro Jorge Oliveira, 9.369/2020-TCU-1ª Câmara, relator Ministro Bruno Dantas, e 1.470/2020-TCU-2ª Câmara, relatora Ministra Ana Arraes) e a citação da ex-prefeita foi autorizada em 2/3/2020 (peça 65) . Como não houve o transcurso do decênio, não houve prescrição. 
24. Apenas a título de registro, destaco que a prescrição tampouco teria ocorrido caso se utilizasse a Lei 9.873/1999 como parâmetro. Essa norma prevê, em resumo, que o período prescricional de cinco anos (art. 1º) pode ser interrompido (art. 2º) : (i) pela notificação ou citação do responsável; (ii) por qualquer ato inequívoco, que importe apuração do fato; ou (iii) por decisão condenatória recorrível. Quanto ao presente processo, não ocorreu o transcurso dos cinco anos previstos na norma, em decorrência das interrupções ocorridas ao longo do tempo, tanto na fase interna da TCE quanto no âmbito do TCU (item 50 da instrução da Serur) .
25. Por fim, assinalo que, embora não tenha havido a apresentação oportuna dos documentos que já haviam sido requeridos pelo concedente ainda durante a vigência do convênio, essa omissão não deve implicar ressalva nas contas da ex-prefeita, visto que sua citação não abrangeu essa ocorrência.
26. Diante do exposto, este Tribunal deve dar provimento aos recursos de reconsideração interpostos por Valdice Castro Vieira da Silva e pela empresa Mestra Ltda., para tornar insubsistente o Acórdão 13330/2020-TCU-Segunda Câmara, relatora Ministra Ana Arraes, e julgar regulares as contas dos recorrentes, dando-lhes quitação plena, nos termos do art. 16, I, e 17 da Lei 8.443/1992.
Assim, voto para que o Tribunal acolha o acórdão que ora submeto a este Colegiado.
TCU, Sala das Sessões, em 22 de março de 2022.
ANTONIO ANASTASIA
Relator